最高法院刑事判決　　　　　　　　　　　　　　　九十一年度台上字第五八六六號
　　上　訴　人　甲○○
右上訴人因重傷害案件，不服台灣高等法院中華民國八十九年七月十日第二審判決（
八十九年度上訴字第六三五號，起訴案號：台灣台北地方法院檢察署八十七年度偵字
第二二四七八號），提起上訴，本院判決如左：
    主  文
原判決撤銷，發回台灣高等法院。
    理  由
本件原判決認定上訴人甲○○係台北市○○路○段十八號二樓之一國際會議顧問股份
有限公司（下稱國際會議公司）之職員。於民國八十七年十月十四日，國際會議公司
辦理「雙語專任講師培訓專案」，參加學員與該公司間因有課程、費用之爭執，學員
即聚集公司內等待處理。同日下午四時許，王豪誠為關切身為參加學員之妻石美惠處
理情形，而前往國際會議公司察看，因不耐久候，在公司之二樓上課教室內即自行開
啟電視觀看，未幾，上訴人認為音量過大，遂至教室要求王豪誠關機，未獲理會，上
訴人即親身驅前關閉電視，王豪誠則再行開啟，又經上訴人制止、關機，如此反覆三
次，上訴人關機後，王豪誠即以手拍打上訴人之手臂，經上訴人告知請放尊重否則將
不客氣等語，王豪誠仍再施以相同之動作，上訴人明知眼睛係人身要害之處，且王豪
誠佩戴眼鏡，若以重力向眼部攻擊，極易導致眼鏡破裂，玻璃穿刺、重力壓迫人身體
重要部位｜眼部，足以引起視能毀敗而致失明之結果，竟仍不堪挑釁，基於重傷害之
故意，出拳朝王豪誠之眼部猛擊一下，而擊碎鏡片，致王豪誠受有左眼眼球穿孔、併
虹彩玻璃體脫出、角膜破裂、眼球破裂、視網膜併脈絡膜剝離、左眼下眼瞼裂傷等傷
害，嗣經送醫急救，左眼視能無光感而喪失效用，且無法回復視力等情。因而撤銷第
一審論處上訴人傷害因而致人於重傷之判決，改論處上訴人使人受重傷罪刑。固非無
見。
惟查：有罪之判決書，對於認定犯罪事實所憑之證據及其認定之理由，與對被告有利
之證據不予採納之理由，均應於理由欄內分別加以記載，為刑事訴訟法第三百十條第
一款、第二款所明定，否則即有判決理由不備之違法。原判決以上訴人係基於重傷之
故意，出拳朝王豪誠眼部猛擊一下，擊碎鏡片致王豪誠左眼受無法回復視力之重傷害
，認第一審判決僅論處上訴人傷害因而致人於重傷罪刑，尚有未洽，乃予以撤銷改依
刑法第二百七十八條第一項論處上訴人罪刑。然第一審判決係依上訴人行為之動機、
原因、未持武器、僅出拳一次，無相當重力、雙方身材差異等情況，認上訴人應僅出
於普通傷害之故意，已逐一詳述其理由。則原判決自應就如何認定上訴人於行為時，
係基於毀敗王豪誠左眼視能之重傷害犯意為之，詳為說明其所憑之證據及其認定之理
由。乃原判決於理由中僅謂「被告（即上訴人）明知眼睛係人身要害之處，且告訴人
（即王豪誠）佩戴眼鏡，若以重力向眼部攻擊，極易導致眼鏡破裂，玻璃穿刺、重力
壓迫人身體重要部位｜眼部，有使被害人視能受損而失明，竟仍正面朝告訴人之左眼
部重擊一下，即造成告訴人眼鏡破裂，玻璃碎片穿刺眼球，視能因而受有如前之影響
，導致重傷害，其有重傷害之故意」（原判決第五頁第四行至第七行），亦即祇以上
訴人之行為致生王豪誠左眼受有重傷害之結果，遽認上訴人係基於重傷害之故意，既
未敘明其認上訴人有重傷害犯意所憑之證據，復未針對第一審判決所述上訴人祇具普
通傷害犯意之論據，何以不足採納，說明其理由，已有理由不備之違法。又上訴人於
原審具狀援引證人吳錦雄於偵查中供證：「……那丈夫（指王豪誠）很高大，用手往
外推，好像說不用那麼認真……那學員丈夫又再推他一下，甲○○就回他一拳，就打
到眼睛（應是眼鏡），然後就見血……見到受傷的人流血後又衝過去打甲○○，張就
往三樓跑，他又追上去，甲○○就對我說快報警，我就……報警」；並說明上訴人與
王豪誠互不相識，無嫌隙，而王豪誠身高一八三公分，體重八十五公斤，上訴人身高
一六八公分，體重六十五公斤，上訴人避之猶恐不及，又僅揮擊一拳即為王豪誠追打
而奔往三樓，並請吳錦雄報警，主張其確無傷害之故意（原審卷第二十二頁、第二十
三頁），而王豪誠具狀請求檢察官提起第二審上訴時，亦祇表示「被告毫無悔意，…
…毫無預警下，揮拳擊向告訴人眼部，致使告訴人左眼失明，顯見此係被告有設計，
足徵被告行為惡劣，原審量處徒刑三年六月尚嫌太輕，有予從重量刑必要」，有檢察
官上訴書載明可稽（原審卷第十頁），並未就第一審判決認定之普通傷害致重傷事實
有所爭執，此與上開吳錦雄之證詞，似均屬有利於上訴人之證據資料。原判決對於上
訴人上開辯解及上揭有利之證據，未說明不予採納之理由，亦同有理由不備之違法。
以上或為上訴意旨所指摘，或為本院得依職權調查之事項，應認原判決有撤銷發回更
審之原因。
據上論結，應依刑事訴訟法第三百九十七條、第四百零一條，判決如主文。
中      華      民      國    九十一    年      十      月     十七     日
                              最高法院刑事第十二庭
                                  審判長法官  張  淳  淙
                                        法官  謝  俊  雄
                                        法官  蘇  振  堂
                                        法官  張  春  福
                                        法官  呂  丹  玉
      右正本證明與原本無異
                                              書  記  官
中      華      民      國    九十一    年      十      月    二十四    日
